【裁判字號】    92,上易,510
【裁判日期】    920731
【裁判案由】    侵占
【裁判全文】
臺灣高等法院臺南分院刑事判決      九十二年度上易字第五一號  Ａ
      上  訴  人  台灣臺南地方法院檢察署檢察官
      被      告  乙○○○
右上訴人因被告侵占案件，不服臺灣臺南地方法院九十二年度易字第三九二號中華民
國九十二年四月十八日第一審判決（起訴案號：臺灣臺南地方法院檢察署九十一年度
偵字第五九九六號），提起上訴，本院判決如左：
      主      文
上訴駁回。
      理      由
一、公訴意旨略以：被告乙○○○自任會首，於民國（下同）八十八年一月十日、同
    年十一月十日，各召集每月每一活會會款新台幣（下同）二萬元、死會二萬四千
    元，每月由被告收取服務費一萬元之合會各一組，前一組會會員計三十人，後一
    組會則有會員二十六人，會員收取合會金時間，由會首即被告排定，甲○○被邀
    各參加一會，依約第一組會於八十九年一月（即第三次會）由甲○○收款，事後
    王女將此二會（一死會、一活會）轉讓予丙○○，其後所有會款均由蘇女繳納，
    俱無爭議。迨九十年十二月十日，第二組會最後一會應由丙○○收取合會金計五
    十七萬六千元，被告向其他會員收取後，竟意圖為自己不法之所有，將收得之合
    會金悉數侵占入己，拒不交付丙○○，經丙○○催討，被告初以甲○○與丙○○
    間會員資格之轉讓無效為由抗辯，繼而由甲○○出面催討合會金，被告仍拒不給
    付。又被告虛構同一會次不同姓名、不同會單，向丙○○等人收取會款查達二年
    之久，同時收取其他死會會員之會款亦占為己有，因認被告涉有偽造文書，侵占
    及詐欺罪嫌云云。
二、按犯罪事實應依証據認定之，無証據不得推定其犯罪事實，刑事訴訟法第一百五
    十四條定有明文。又刑法侵占罪之成立，以持有他人之物為前提（最高法院二十
    八年上字第三三五０號判例參照），故行為人如未持有他人之物，即無成立侵占
    罪之餘地。再者民間互助會，係會首與各會員間締結之契約，會首取得請求各會
    員按期給付會款之債權，並負責收齊會款及交付得標會員之債務。各會員僅於得
    標時，取得請求會首交付得標會款之債權，並非因其得標而當然取得得標會款之
    所有權，該項會款在會首交付與得標會員之前，屬會首所有，故會首於收齊會款
    後，拒不交付與會員，而擅自花用，乃係債務不履行問題，不成立侵占罪（最高
    法院八十七年台非字第二五五號判決、六十九年一月十五日刑事庭會議決議意旨
    參照）。
三、訊據被告乙○○○固坦承收取系爭互助會會員會款五十七萬六千元後並未交給告
    訴人丙○○，惟矢口否認伊有侵占犯意，辯稱：伊不知道甲○○已經將會員資格
    轉讓給丙○○，後來丙○○要向伊拿全部的會款，伊有說要先十萬元給丙○○，
    但她不同意等語。惟告訴人丙○○於原審及本院調查時指稱：被告早知道甲○○
    有將會員資格轉讓給伊，被告是故意侵占，也沒有說要付伊十萬元等語。經查，
    被告所召集上揭互助會，與一般民間互助會，除有無標會之方式不同外，其餘性
    質相同。蓋一般民間的互助會，第一會沒有標會由會首收取，會首賺取第一會沒
    有標會的利息價差，而被告所招集之互助會並不經標會，而係按月排定收取會錢
    之會員（即得標之會員），再由會首即被告向會員收取會錢轉給會員等情，業據
    被告於審理中供明在卷，核與告訴人丙○○供述情節相符，堪認屬實，足見被告
    所召集互助會，亦係會首與各會員間締結之契約，與一般民間互助會會首與會員
    間之權利義務關係並無不合。是以，會首本於前開合會契約，取得請求各會員按
    期給付會款之債權，並負責收齊會款及交付得標會員之債務，各會員僅於得標時
    ，取得請求會首交付得標會款之債權，並非因其得標而當然取得得標會款之所有
    權，各期得標會款在會首交付與得標會員之前，仍屬會首所有，並非即歸該得標
    會員所有。因此，縱令被告收齊五十七萬六千元會款，且不交付與排定收取該會
    款之會員即告訴人丙○○，而擅自花用等情事，揆諸首開說明，僅係債務不履行
    問題，尚與侵占罪須意圖為自己不法之所有，而侵占自己持有他人之物之要件有
    間，尚難以該罪相繩。此外，告訴人本於合會會員身份交付各期會款與被告，尚
    非因被告詐欺，使之陷於錯誤而交付金錢，亦難認被告有何詐欺犯行。
四、次按刑法第二百十條之偽造文書罪，指無制作權而不法制作之行為而言，若制作
    自己之文書，縱有不實之記載，要難構成本條之罪。而民間互助會之會簿會單，
    係會首有權制作之文書，會員姓名縱有不實，亦不構成偽造文書罪。又按會單上
    所記載之會員姓名，僅在識別會員為何人，並非表示會員本人簽名之意思，尚不
    生偽造署押問題，最高法院著有八十九年台上字第二五四一號判決參照。本件上
    訴意旨另指被告虛構同一會次不同姓名、不同會單等偽造行為云云，不僅為被告
    於本院審理時否認在卷，且縱被告確有上開虛構情事，參酌上開裁判意旨，亦難
    認與偽造文書罪之構成要件相當，其犯罪尚屬不能證明，應堪認定。
五、綜上所述，公訴人所舉上開證據，均不足以認定被告有何侵占、偽造文書、詐欺
    等犯行，此外復查無其他積極證據足資證明被告有何公訴意旨指稱之犯行，原審
    以不能證明被告犯罪，而諭知被告無罪之判決，經核原審認事用法，並無違誤，
    檢察官上訴意旨，仍執前詞，指摘原判決不當，為無理由，應予駁回。
據上論斷，應依刑事訴訟法第三百六十八條，判決如主文。
本案經檢察官林炎昇到庭執行職務。
中    華    民    國      九十二      年      七      月      三十一    日
                                  臺灣高等法院臺南分院刑事第二庭
                                      審判長法官  黃    崑    宗
                                            法官  莊    俊    華
                                            法官  林    勝    木
右正本證明與原本無異。
不得上訴。
                                      法院書記官  吳    秋    賢
中    華    民    國      九十二      年      八      月       一       日


司法院資訊處製作；財團法人民間司法改革基金會備份。
